【裁判字號】    98,自,2
【裁判日期】    980824
【裁判案由】    詐欺等
【裁判全文】
臺灣臺南地方法院刑事裁定                 98年度自字第2號
自  訴  人  丙○○
                      3號4樓.
自訴代理人  何冠慧律師
被      告  甲○○
            乙○○
共      同
選任辯護人  蕭麗琍律師
上列被告因詐欺等案件，經自訴人提起自訴，本院裁定如下：
    主  文
自訴駁回。
    理  由
一、自訴意旨略以：
  自訴人原為中華聯合半導體設備製造股份有限公司 (下稱中
    華聯合公司)董事長 (證一)，因中華聯合公司興建廠房、母
    公司和立聯合債信不良等因素而產生資金不足需求，自訴人
    遂自96年l～2月間代表中華聯合公司提出資產負債表等相關
    文件與香港華基光電能源股份有限公司 (下稱香港華基公司
    ) 代表人林大維辦理現金增資，私募資金。
  自訴人並於96年5月9日以雙方同意以每股1元進行私募並同
    時依香港華基公司要求而辭任公司負責人 (證五)並由其指
    定代表人乙○○接任，如該次董事會會議記錄，中華聯合公
    司立即於96年5月11日召開股東臨時會 (證二)，同意以香港
    華基公司辦理現金增資新台幣 (下同)一億元，該一億元資
    金運用，中華聯合公司亦已開會議討論做成會議記錄 (證三
    (一)銀行第一次繳息2200萬。(二)略。(三)員工積欠薪資和
    代墊款部分800萬。員工對公司之私人借款部分1000萬。(四
    )民間借款總金額2626萬的15%，前二期800萬。(五)略。以
    解決中華聯合公司資金缺口，包含中華聯合公司向自訴人借
    款及其他私人舉債部分，可獲得解決，此外亦可使中華聯合
    公司因為有新的資金挹注而可順利運作。而華基公司將成為
    中華聯合公司最大法人股東，自訴人當時已請辭中華聯合公
    司董事長職務，被告乙○○、甲○○並要求自訴人勸退董事
    張錫強及安排台灣華基法人代表入主董事會及監察人席次 (
    證四)，以確保台灣華基公司能更有效掌握董事會，香港華
    基為台灣華基100%的投資者，甲○○為其法人代表及公司負
    責人，並以台灣華基為法人投資中華聯合公司，雙方均經董
    事會同意進行此項私募案。
  被告等以此等詐術不法行為，使自訴人陷於錯誤先於96年5
    月7日辭任董事長 (證五)，由被告乙○○接任。自訴人亦因
    陷於錯誤，另於96年8月4日書立聲請書同意擔任中華聯合公
    司連帶保證人(證六)。自訴人於96年9月20日簽立證四之協
    議書並依約履行後，被告乙○○以擔任中華聯合公司董事長
     (華基公司代表董事之一)主導被告公司之便，一反常態，
    違反證四協議書及證三之會議，拒不清償中華聯合公司向自
    訴人及其他私人之借款，更誣指遭自訴人詐欺。然被告就私
    募案系委託律師及會計師為之，豈可能遭自訴人詐欺; 且私
    募股價原一股6元，經華基公司要求降為3.5元，華基公司又
    以當時中華聯合公司財務狀況不佳為由，最後以每股1元達
    成證四協議。且自訴人已依證四協議書條件一一履行，受有
    辭任中華聯合公司董事長、擔任中華聯合公司保證人、借款
    無法依證四協議書如期清償之損害，被告甲○○及乙○○顯
    然構成刑法第339條第二項之詐欺罪嫌。
二、按法院或受命推事（法官）於自訴案件第1次審判期日前訊
    問及調查結果，如認為案件有刑事訴訟法第252條至第254條
    之情形者，得以裁定駁回其自訴，同法第326條第3項定有明
    文。而「犯罪嫌疑不足者」為前揭第252條第10款所定應為
    不起訴處分之情形之一，故自訴案件如有「犯罪嫌疑不足」
    之情形，依刑事訴訟法第326條第3項之規定，法院依第1次
    審判期日前訊問及調查結果，即得以裁定駁回自訴，先予敘
    明。
三、經查：
  (一)按刑法第339條第1項詐欺罪之成立，係以意圖為自己或第三
    人不法所有，以詐術使人將本人或第三人之物交付為要件。
    所謂以詐術使人交付，必須被詐欺人因其詐欺而陷於錯誤，
    若其所用方法，不能認為詐術，亦不致使人陷於錯誤，即不
    構成該罪，最高法院46年度台上字第20號判例可資參照。
  (二)本件關於中華聯合公司因公司資金不足，以私募資金方式增
    資，經該公司於96年5月11日臨時股東會先決議以每股面額
    10元，折價以1元發行，共增加發行新股（普通股）1億股，
    再於96年8月29日其董事會決議，該1億股新股，由臺灣華基
    公司認購，有各該會議紀錄在卷可按。事後臺灣華基公司於
    96年9月27日將其認購股資1億元匯入中華聯合公司帳戶，臺
    灣華基公司亦拿到中華聯合公司股票，此經被告甲○○到場
    陳述明確（98年6月9日準備程序筆錄第6頁），復為自訴人
    所不爭執，應可採信。則臺灣華基公司以認購新股方式參與
    中華聯合公司，關於該約定中匯入資金及交付股票之主要部
    分，事後已按約履行，雙方均無爭執，該認購協議應為一般
    之商業認購行為，如該協議事後有部分約定條款一方或雙方
    未能按履行，應屬民事債務不履行，如有糾紛，宜循民事訴
    訟途徑解決，尚難以其中一方未履行協議中之某些條項，即
    謂該認購之協議係屬施用詐術行為之一環。
  (三)本件自訴人以中華聯合公司董事長身份與香港華基公司代表
    人林大維洽談現金增資之事宜，則該認購協議之當事人為中
    華聯合公司與香港華基公司，惟係由自訴人代表中華聯合公
    司，林大維代表香港華基公司進行細節之磋商，此經自訴人
    於自訴人意旨已載明，縱如自訴人所稱，本件之現金增資認
    購事宜，係施用詐術之手段，則施用詐術者亦應為香港華基
    公司之林大維，而非被告二人。況依自訴人98年7月13日向
    本院提出答辯（二）之證據一其中林大維於96年7月3日致自
    訴人、4日致被告二人及自訴人、6日致甲○○、18日李文瓊
    致林大維及同年6月19日致乙○○之電子郵件往來資料，顯
    現增資後之中華聯合公司，其公司之人事任免、發展方向乃
    至是否聲請重整等公司重大事項，林大維幾可獨斷，亦可認
    定被告乙○○、甲○○二人對於本件現金增資認購之協議內
    容並非有決定權之人，自訴人指被告二人以認購新股方式施
    用詐術，於法恐難認有據。
  (四)自訴人於96年8月4日與合作金庫簽立分期攤還協議申請書，
    由自訴人擔任中華聯合公司向合作金庫短期週轉金7000 萬
    元及廠房借款額度2億9000萬元借款之保證人，自訴人認其
    係因受前開認購新股之協議所騙。惟經本院向合作金庫函查
    結果，自訴人於中華聯合公司向合作金庫東竹北分行該借款
    2億9000萬元借貸之初，即與張錫強共同擔任該借款之連帶
    保證人，且合作金庫並未同意免除自訴人連帶保證責任，有
    分期攤還協議申請書、合作金庫東竹北分行98年4月13日合
    金東竹北催字第0980001483號函及所附借據在卷可稽。足認
    自訴人於中華聯合公司向合作金庫東竹北分行借款之初即擔
    任連帶保證人，該保證人責任未經債權人合作金庫之同意，
    並不因自訴人卸除董事長職務而免除。故自訴人於卸除董事
    長職務後之96年8月4日與合作金庫簽立分期攤還協議申請書
    ，要係本於其係原來債務連帶保證人之地位所應負之法律責
    任，自難執此謂係被告二人對自訴人施用詐術後所取得之不
    法利益。
  (五)自訴人以被告乙○○於96年9月20日中華聯合公司與臺灣華
    基公司簽定協議書後，依照協議書第4條中「…本次現金增
    資之資金使用分配原則，應依96年9月17日於乙方4樓會議室
    名開『私募會議』會議紀錄內容與結論實施，…」所引96年
    9 月17日之會議紀錄關於私募基金入注後的分配原則第3點
    ，「員工對公司之私人借款部份：1000萬元（Paul（即自訴
    人），蔡慧芬）」，應依協議以入注資金清償中華聯合公司
    對自訴人之欠款，其未依該條協議內容履行清償自訴人欠款
    之義務，反而對自訴人興訟，因此認為被告乙○○此部分行
    為亦涉有詐欺情事。惟自訴人於擔任中華聯合公司董事長期
    間，以中華聯合公司為發票人，以自己及其配偶羅合如為受
    款人，簽發本票共1411萬6000元，其中羅合如之本票總額
    1000 萬元，自訴人411萬6000元。經中華聯合公司（代表人
    為被告乙○○）提起確認本票債權不存在之訴，經臺灣新竹
    地方法院以自訴人為受款人之3紙本票依法不得轉讓，竟轉
    讓與羅合如；羅合如為受款人之440萬元本票欠缺發票日之
    記載；羅合如為受款人之200萬元及360萬元本票未能證明與
    直接前手中華聯合公司之原因關係，而判決認定自訴人及其
    配偶羅合如對中華聯合公司之1411萬6000元之本票債權不存
    在，有臺灣新竹地方法院97年度重訴字第25號民事判決在卷
    可參。乙○○於接任中華聯合公司董事長後，基於維護公司
    利益，保障股東權益，負有查核債務真實之義務。其於公司
    債務有疑義之處循訴訟方式，尋求法律救濟，衡情尚非為圖
    謀自己或公司之不法利益。自訴人如認其對公司之本票債權
    為真正，本可藉訴訟過程，透過證據之鋪陳，在法律上證明
    其債權之真正。自訴人在該案民事一審程序，顯尚未能說服
    法官相信其對中華聯合公司之本票債權係屬真正，惟亦可反
    證乙○○在該案並非任意興訟。臺灣華基公司注入1億元資
    金於中華聯合公司後，固未能依議書第4條約定清償對自訴
    人之欠款，惟此部分確有法律上之疑義待釐清，自難以此指
    責乙○○或中華聯合公司故意不履行契約，更難認以訴訟釐
    清本票債務糾紛之舉，係施用詐術之行為，自訴人此部分之
    指摘，於法難認有據。
  (六)自訴人固於96年5月7日辭卸中華聯合公司之董事長，有辭任
    書一份在卷可按。依自訴意旨所指，自訴人係依香港華基公
    司之要求而辭任董事長職務。惟依卷附資料，本件之增資認
    股事宜係在96年9月20日雙方才正式簽訂協議書，在此之前
    96 年8月29日中華聯合公司才通過由臺灣華基公司認購新發
    行之1億元新股。則自訴人以確定認股前近3個月自行辭職之
    事，指係遭3個月後簽訂協議之事所騙，二者間之因果關係
    實不明顯，流於牽強。且依自訴人所述，與其洽談本件認股
    事宜者係香港華基公司之代表林大維，其於自訴狀復未載明
    被告二人在自訴人辭職一事上，究係施用何種詐術？或有何
    具體事證證明被告二人在簽約前3個月即與林大維對自訴人
    施用何種詐術，致使自訴人辭職？況自訴人原為中華聯合公
    司董事長，持有中華聯合公司相當比例之股份，該公司之盈
    虧與其有直接之利害關係，且依其智識、學歷及社會經驗，
    對於在對方是否認股增資之前數月即辭卸董事長，必有其合
    理之考量，應無陷於錯誤之虞。實難以簽約之後，新的經營
    團隊對其擔任董事長時之債權是否真正發生疑惑，未依協議
    將發行新股募得資金優先清償其對中華聯合公司之債權，即
    謂數月後之增資認股協議係施用詐術使其辭卸董事長之手段
    。
四、本件中華聯合公司與臺灣華基公司增資認股之協議，關於匯
    入資金及交付股票之主要部分，雙方均無異議，核係一般之
    商業認股協議，自不能任意指為詐術行為。自訴人與香港華
    基之林大維接洽認股細節，縱事後對協議有疑義，亦不能任
    指對該協議並無決定權之被告二人對其施用詐術。其擔任中
    華聯合公司債務之連帶保證人，係本於其原來保證人之地位
    ，與被告二人無涉，自難引此指被告二人施用詐術。自訴人
    對中華聯合公司之債權確有法律上爭議，被告乙○○代表中
    華聯合公司提起確認本票債權不存在之訴，係為釐清真相之
    合法行為，尚難認其為自己或公司不法所有之意圖，亦難認
    有何詐術之施行。被告辭卸中華聯合公司之董事長，惟其尚
    持有中華聯合公司相當之股份，對中華聯合公司有直接之利
    害關係，且其辭任之時，距華基公司願意簽訂匯注資金之認
    購協議尚有數月之久，衡情自訴人必有其他合理考量，如謂
    其辭任中華聯合公司董事長係受被告二人詐騙而為，在時序
    上因果關係實過於牽強，於法難以採憑。自訴人關於與中華
    聯合公司之「私募現金增資普通股投資協議書」內容，如對
    方故意不為依約履行協議內容，自可依民事訴訟方式謀求解
    決。綜上所述，本件自訴意旨所指純屬民事糾葛，應認被告
    罪嫌不足，依照首揭說明，本件自訴應予駁回。
據上論斷，應依刑事訴訟法第326條第3項、第252條第10款，裁
定如主文。
中    華    民    國    98    年    8     月    24    日
            刑事第三庭    審判長法  官  鄭文祺
                                法  官  陳欽賢
                                法  官  陳振謙
以上正本證明與原本無異。
如不服本裁定，應於收受送達後5日內向本院提出抗告狀。（應
附繕本）
                                書記官  黃雅雲
中    華    民    國    98    年    8     月    24    日


司法院資訊處製作；財團法人民間司法改革基金會備份。
